臺灣高等法院刑事判決　　　　　　　　 94年度上易字第367號
上　訴　人　臺灣宜蘭地方法院檢察署檢察官
被　　　告　己○○
　　　　　　丁○○原名陳榮福
　　　　　　乙○○
上列上訴人因被告妨害自由案件，不服臺灣宜蘭地方法院93年度
易字第398號，中華民國93年1月26日第一審判決（起訴案號：臺
灣宜蘭地方法院檢察署92年度調偵字第100號，93年度偵字第
2796 號），提起上訴，本院判決如下：
    主  文
上訴駁回。
    理  由
一、公訴意旨略以：被告己○○係址設宜蘭縣五結鄉○○○路○
    段38號華聯塑膠股份有限公司（下簡稱華聯公司）之負責人
    ，被告丁○○（原名陳榮福）則係任職於華聯公司擔任總經
    理之工作。被告己○○明知其於90年10月2日及同年月8日已
    與戊○○簽訂契約，契約內容係以新台幣（下同）2千2百5
    十萬元之價格將華聯公司之工廠廠房及設備出售及租賃予告
    訴人戊○○擔任負責人之恆暢企業股份有限公司（下簡稱恆
    暢公司），並已於90年10月8日至臺灣宜蘭地方法院辦理公
    證事宜，竟以告訴人戊○○未依約支付價金為由，拒絕將華
    聯公司工廠廠房及設備交出，與被告丁○○、乙○○等人基
    於妨害人行使權利之犯意聯絡，於91年3月8日上午8時許，
    在宜蘭縣五結鄉○○○路○段38號華聯公司內，以強暴及言
    詞恐嚇稱「如果不出去就找兄弟來處理」之脅迫手段，將告
    訴人戊○○所派遣進駐華聯公司工廠廠房擔任管理工作之恆
    暢公司員工甲○○、吳清祐、丙○○、陳鈴和及張濟華等5
    人趕出該公司工廠廠房，致告訴人甲○○、丙○○及被害人
    陳鈴和、張濟華、吳清祐心生畏懼而不得已離開，妨害告訴
    人戊○○、甲○○、丙○○及被害人陳鈴和、張濟華、吳清
    祐行使對工廠廠房及設備所有權及管理等權利之行使。因認
    被告己○○、陳榮福、乙○○涉有刑法第304條之強制罪嫌
    云云。
二、按犯罪事實應依證據認定之，無證據不得認定犯罪事實。又
    不能證明被告犯罪者，應諭知無罪之判決，刑事訴訟法第15
    4條第2項、第301條第1項前段分別定有明文。而事實之認定
    ，應憑證據，如未能發現相當證據，或證據不足以證明，自
    不能以推測或擬制之方法為裁判基礎；又認定不利被告之事
    實，須依積極證據，苟積極證據不足為不利被告事實之認定
    時，即應為有利於被告之認定，更不必有何有利之證據（最
    高法院40年台上字第86號、30年上字第816號判例參照）。
    且認定犯罪事實應依證據，為刑事訴訟法所明定，故被告否
    認犯罪事實所持之辯解，縱屬不能成立，仍非有積極證據足
    以證明其犯罪，不能遽為有罪之認定（30年上字第1831號判
    例參照）。
三、被告丁○○、乙○○於本院審理時雖未到庭，惟訊據被告己○○堅決否認有上揭犯行；於本院審理時被告己○○辯稱：
    沒妨害自由，我當時跟他們講說這是我家務事等語（見本院
    94年11月15日審理筆錄）；於本院行準備程序時，被告己○○辯稱：戊○○是伊親戚，華聯公司是伊在經營，那時財務
    狀況不好，他對華聯公司有興趣，伊一部分機器賣給他，工
    廠場地租給他10年，後來到法院公證，錢他都沒有付給伊。
    ，伊跟員工說「那是伊的家裡的事情，你們不要插手」。當
    時工廠停工、停水，伊有鑰匙等語。被告丁○○辯稱：「我
    是他們以前的老闆，對員工不會有恐嚇」等語（以上見本院
    94年3月24日筆錄）。於原審審理時，訊據被告己○○、乙○○均辯稱：並沒有對告訴人戊○○、甲○○、丙○○、陳
    鈴和、張濟華及被害人吳清祐，以強暴及言詞恐嚇稱「如果
    不出去就找兄弟來處理」之脅迫手段等語，被告陳榮福則以
    「伊雖在場，但從頭到尾都沒有講話」等語置辯。
四、經查：
（一）、１、證人甲○○、丙○○、陳鈴和、張濟華、吳清祐（
        以下稱證人甲○○5人）前均係華聯公司員工，嗣因華
        聯公司停工，即轉由恆暢公司僱用在華聯公司上開廠房
        看管廠房機器設備，業據證人甲○○5人供承在卷，並
        有證人甲○○5人分別與恆暢公司簽立之協議書各1份在
        卷可稽。而證人甲○○5人工作時間採輪班制，不須5人
        每人每日皆須前往華聯公司廠房看管機器，此據證人張
        濟華、陳鈴和、吳清祐於本院及原審審理時證述在卷。
        ２、91年3月8日上午8時許，證人甲○○5人適共同前往
        華聯公司廠房並一起站在警衛室外面空地時，被告己○○對證人甲○○5人稱其與恆暢公司尚有價金給付之問
        題，華聯公司尚為其所有，此乃家族間家務事，相勸證
        人甲○○5人離開，不要捲入他人家務事等語，而證人
        甲○○5人聽到被告己○○所言後，皆認不願捲入別人
        家務事自淌渾水，5人商量後，即決定先行離開，以後
        再回廠房視情形而定，此據被告己○○及證人陳鈴和、
        吳清祐分別於原審審理時供承及證述在卷。而自證人甲○○5人齊在警衛室外面空地至證人甲○○5人離開期間
        ，被告己○○、丁○○、乙○○並沒有對證人甲○○5
        人恐嚇稱「如果不出去就找兄弟來處理」言語，亦據證
        人甲○○5人證述在卷。被告己○○、丁○○、乙○○
        亦沒有對證人甲○○5人恐嚇稱：如果不出去，就要殺
        掉證人甲○○5人等語，此亦據證人張濟華、陳鈴和、
        吳清祐於原審審理時供證明確。３、、證人甲○○於
        本院審理時雖稱：伊所證與丙○○一樣。那天乙○○有
        抓我云云（見本院94年11月15日審理筆錄）。於本院行
        準備程序時稱：「他們要來拿鑰匙，己○○、乙○○講
        的（指他們要我們交出鑰匙，不然要打死我們）」云云
        （見本院94年3月24日準備程序筆錄），查證人甲○○
        於偵查中雖證稱被告己○○、丁○○、乙○○有要其等
        5人出去，否則就要殺掉其等5人云云，惟此與證人甲○○同時於檢察官偵查中另指稱其並不知是何人對其等5
        人恐嚇稱如果不離開，要殺掉其等5人云云（見偵卷第
        77頁），前後指訴證述究係被告己○○1人出言恐嚇，
        被告己○○與乙○○2人出言恐嚇，抑或被告己○○、
        丁○○、乙○○均出言恐嚇，已有不一，且此與證人張
        濟華、陳鈴和、吳清祐上開於原審之證詞不符顯有瑕疪
        ，已難遽採。於本院審理時，竟又稱被告乙○○有抓伊
        云云，就此重大事實，於歷經本審前已2年餘之偵、審
        程序，竟均未提及，且所述亦與前所陳不同，亦難遽信
        。、又丙○○於本院審理時雖稱：「說不給他們（鑰
        匙）就要打死我們外，其他沒有說什麼」「要跟我們拿
        鑰匙。我們不給他，己○○、乙○○要打我。我害怕，
        我就走了」云云（見本院94年11月15日審理筆錄）。於
        本院行準備程序時稱：「我不知道他們為何要恐嚇我們
        ，要我們把鑰匙給他們，我們當時是恆昌公司的人，他
        們不是。3月8日早上八點，我們在那裡維修，他們要我
        們交出鑰匙，不然要打死我們，當時我們很害怕」、「
        當時他們3個人都有在，都有恐嚇，乙○○有打電話叫1
        個兄弟來，他們說鑰匙沒有交出去，就打死我們。乙○○、己○○說要把我們打死」云云（見本院94年3 月24
        日準備程序筆錄）。又證人丙○○於原審審理中雖另證
        稱係被告己○○恐嚇要殺死其等5人云云，惟此與證人
        丙○○於檢察官偵查中指稱係被告己○○、丁○○、乙○○皆以上開言語出言恐嚇（偵卷第77頁），亦有如上
        指訴證述之不符與瑕疪，殊難遽採為被告己○○、丁○○、乙○○不利之認定。再參以證人甲○○五人當時係
        站立一起，倘被告己○○、丁○○、乙○○確有人以上
        開言語恐嚇，則為何僅證人甲○○、丙○○有聽到被告
        己○○、丁○○、乙○○出言恐嚇，而在旁之證人張濟
        華、陳鈴和、吳清祐卻未聽到恐嚇言語，是證人甲○○
        、丙○○上開不利被告3人之證詞，已非無疑，自不得
        僅以證人甲○○、丙○○上開有瑕疪之證詞，遽採為被
        告己○○、丁○○、乙○○不利之認定。、又告訴人
        戊○○當時並未在場乙節，業據其自承在卷，被告己○○、丁○○、乙○○自無從對此出言恐嚇或施以強暴、
        脅迫之手段亦明。
（二）、公訴人另援引證人謝金桂、蘇奎傳、蘇秋珍之證詞，及
        合約書、認證書正本、租賃契約書、公證書正本、房屋
        租賃契約、協議書、切結書等影本各1份及各銀行匯款
        憑據影本15份，世華聯合商業銀行西門分行92年1月22
        （92）世銀西門字第268號函所附之華聯公司開戶資料
        及存款對帳單各1份華聯公司所有之世華聯合商業銀行
        存摺影本1份及匯款條影本2紙及協議書5份以為憑據，
        惟上開證據均僅能證明被告己○○與告訴人戊○○民有
        關華聯公司廠房機器買賣相關事項。綜上，本件依卷內
        資料，並無證據足資證明被告己○○、丁○○、乙○○
        確有公訴人所指之犯行，被告等否認犯罪事實所持之辯
        解，縱因前後或有矛頓之處而非必然屬，然仍非有積極
        證據足以證明其犯罪，不能遽為有罪之認定，本件不能
        證明被告3人犯罪，均應為無罪判決之諭知。
五、原審為被告等無罪之判決，洵無不當，檢察官上訴意旨略以
    ：（一）、就原審於94年1月12日審判庭中諭知證人甲○○
    、張濟華、陳鈴和、丙○○、謝金桂等人於警詢中所言無證
    據能力之部份，依刑事訴訟法第159條之2規定，於先前之陳
    述具有較可信之特別情況，且為證明犯罪事實存否所必要者
    ，得為證據，因此原審僅引用刑事訴訟法第159條第1項之規
    定，認甲○○等人於警詢所言無證據能力，顯有不當。（二
    ）、原審判決理由中認「自證人甲○○5人齊在警衛室外面
    空地至證人甲○○5人離開期間，被告己○○、丁○○、乙○○並沒有對證人甲○○5人恐嚇稱如果不出去就找兄弟來
    處理言語，業據證人甲○○5人於於原審審理時證述在卷」
    ，惟證人甲○○在原審理時係證稱：伊當時係受僱於恆暢公
    司，伊不記得恐嚇之期間，只記得有恐嚇伊，當時恐嚇的地
    點在公司，被告3人同時對伊5人恐嚇，內容是說公司是他們
    的，要伊出去，沒有出去要殺伊，當時伊聽會害怕等語；證
    人丙○○則證稱：好像是要殺死伊的意思，且那句話是被告
    己○○講的，伊5人都聽的到被告3人恐嚇，被告3人均在場
    云云；證人張濟華亦證稱：在廠房警衛室那1次有被恐嚇，
    當時是剛好伊5個人在場等語；證人吳清祐則證稱：時間太
    久伊忘了，伊只記得有這件事發生，當時會害怕，因為對方
    當時講了讓人不舒服的事云云，有原審94年1月12日審判筆
    錄1份在卷可稽，由於本事件事發時間係91年3月8日，距離
    原審94年1月12日開庭時間已近3年之久，人之記憶難免有誤
    ，恐嚇之基本事實既然同一，則證人等人之證詞自應可採，
    不應以證人等人因記憶有誤致供述前後不一為由而不予採信
    。（三）、起訴書援引證人謝金桂、蘇奎傳、蘇秋珍等人之
    證詞及合約書、認證書正本、租賃契約書等證據，雖僅能證
    明被告己○○與告訴人戊○○二人民事上有關華聯廠房之買
    賣相關事項，惟亦能證明被告3人確實因民事上之糾紛，而
    以恐嚇為手段妨害告訴人等人對工廠廠房及設備所有權、管
    理等權利之行使，而非事出無因，原審亦應就上開證據加以
    審酌。綜上所述，原審判決理由僅採信有利被告3人之證詞
    ，對於不利被告3人之證詞均以前後供述不一為由不予採信，
    實與一般經驗法則有所不符，且被告3人之辯解與證人等人之
    證詞出入甚多，被告3人所辯，均係卸責之詞，顯不可採云
    云云。固非無見，惟查刑事訴訟法第159條之2規定：「被告
    以外之人於檢察事務官、司法警察官或司法警察調查中所為
    之陳述，與審判中不符時，其先前之陳述具有較可信之特別
    情況，且為證明犯罪事實存否所必要者，得為證據」，此傳
    聞法則之適用，以先前之陳述具有較可信之特別情況，且為
    證明犯罪事實存否所必要者，始得為證據，本件證人甲○○
    5人，其先後於偵審之陳述並非一致，已不足採，渠等於警
    詢時之供述，亦非相同，先前於警詢之陳述顯無具有較可信
    之特別情況，亦非證明犯罪事實存否所必要，尚不得為證據
    ；且本件證人甲○○5人之證詞前後有異，並無證據足資證
    明證人甲○○5人等人係因記憶有誤致供述前後不一致，應
    可採為認定被告等犯罪之依據；而起訴書援引之證人及資料
    ，僅得於被告犯罪時之補強證據，本件被告等之犯罪既不能
    證明，此證人及資料即不得獨立而為被告等論罪科刑之依據
    。檢察官之上訴非有理由，其上訴應予駁回。
據上論斷，應依刑事訴訟法第368條，判決如主文。
本案經檢察官沈明彥到庭執行職務。
中　　華　　民　　國　　94　　年　　11　　月　　29　　日
　　　　　　　　　刑事第十一庭審判長法　官　陳祐輔
　　　　　　　　　　　　　　　　　  法　官　陳國文
　　　　　　　　　　　　　　　　　  法　官　江國華
以上正本證明與原本無異。
不得上訴。
                                    書記官  陳秋萍
中　　華　　民　　國　　94　　年　　11　　月　　29　　日
